【裁判字號】    98,司繼,2066
【裁判日期】    980805
【裁判案由】    限定繼承
【裁判全文】
臺灣高雄地方法院民事裁定            98年度司繼字第2066號
聲  明  人  丙○○
法定代理人  甲○○
上聲明人聲明對被繼承人乙○○之遺產限定繼承，本院裁定如下
：
    主  文
聲明駁回。
程序費用新臺幣壹仟元由聲明人負擔。
    理  由
一、聲請意旨略以：聲明人為被繼承人乙○○（男，民國○○年○
    月○○日生，身分證統一編號：Ｚ000000000號，生前最後住所
    ：高雄市○○區○○街52號）之女，被繼承人於93年3 月23
    日死亡，惟其生前有無負債及負債多少，均不得而知，爰依
    民法第1153條第2 項規定，爰聲請裁准限定繼承並為公示催
    告，以保權益等語。
二、按96年12月14日修正前之民法第1156條規定：「為限定之繼
    承者，應於繼承開始時起，3 個月內，開具遺產清冊呈報法
    院。」，此條項所謂應於「繼承開始時」起3 個月內為之，
    係指自「被繼承人死亡時」起3 個月內之意，至於繼承人是
    否知悉被繼承人死亡或知悉在後，均非所問。查本件被繼承
    人乙○○於93年3 月23日死亡，有被繼承人之個人基本資料
    查詢結果附卷可憑，是自斯時起繼承即已開始，聲明人竟遲
    至98年3 月23日始聲明限定繼承（見民事呈報狀上收狀戳記
    ），顯已逾3 個月之期限，其聲明與法不合，應予駁回。
三、至民法第1153條第2 項固於96年12月14日修正為：「繼承人
    為無行為能力或限制行為能力人對於被繼承人之債務，以所
    得遺產為限，負清償責任。」；民法繼承編施行法第1 條之
    1 第1 項並規定：「繼承在民法繼承編中華民國96年12月14
    日修正施行前開始且未逾修正施行前為限定或拋棄繼承之法
    定期間者，自修正施行之日起，適用修正後限定或拋棄繼承
    之規定」，而前開規定係於97年1 月2 日公布，於同年月4
    日生效施行，是以本件限定繼承事件於民法繼承編修正施行
    前，其法定期間即已屆滿，業如前述，自無再適用修正後民
    法第1153條第2 項規定之餘地。再者，有關民法繼承編施行
    法第1 條之1 第2 項規定：「繼承在民法繼承編中華民國96
    年12月14日修正施行前開始，繼承人於繼承開始時為無行為
    能力人或限制行為能力人，未能於修正施行前之法定期間為
    限定或拋棄繼承，由其繼續履行繼承債務顯失公平者，於修
    正施行後，得以所得遺產為限，負清償責任。前項繼承人依
    修正施行前之規定已清償之債務，不得請求返還。」，則僅
    屬聲明人於民法繼承編修正施行後對繼承債務是否負有限責
    任之問題；換言之，依前述民法繼承編施行法第1 條之1 第
    2 項規定，並未如民法第1156條第1 項規定為限定繼承者「
    呈報法院」，或如民法第1174條第2 項規定拋棄繼承「向法
    院為之」，聲明人如符合民法繼承編施行法第1 條之1 第2
    項規定之情形，即得於被繼承人之債權人請求聲明人清償繼
    承債務時，於個案提出對繼承債務負有限責任之抗辯，但不
    因此得以聲明限定繼承，附此敘明。
四、依非訟事件法第21條第1 項前段、第24條第1 項，裁定如主
    文。
中    華    民    國    98    年     8    月    5    日
                  家事法庭  司法事務官  林于莙
以上正本證明與原本無異。
如對本裁定抗告，須於裁定送達後10日之不變期間內，向本院提
出抗告狀，並繳納抗告費新臺幣1,000 元。
中    華    民    國    98    年     8    月    5    日
                                書記官  沈  蘊


司法院資訊處製作；財團法人民間司法改革基金會備份。
